臺灣板橋地方法院民事判決　　　　　　　94年度訴字第1562號
原　　　告　乙○○
　　　　　　丙○○
　　　　　　丁○○
被　　　告　甲○○
上列當事人間請求侵權行為損害賠償事件，經本院刑事庭移送前
來（刑事案號：93年度重訴字第46號，附民案號：94年度重附民
字第9 號），本院於中華民國94年10月28日言詞辯論終結，判決
如下：
    主      文
被告應給付原告丙○○新臺幣肆萬壹仟捌佰貳拾元、丁○○新臺
幣壹拾萬仟伍佰元，及均自民國九十四年三月二十九日起至清
償日止，按週年利率百分之五計算之利息。
原告其餘之訴駁回。
訴訟費用由被告負擔十分之一，餘由原告乙○○負擔。
本判決第一項於原告丙○○、丁○○依據以新臺幣貳萬元、肆萬
元為被告供擔保後，得假執行；但被告如依據以新臺幣肆萬捌仟
貳佰元、壹拾萬仟伍佰元為原告丙○○、丁○○預供擔保，或
將請求標的物提存，得免為假執行。
原告其餘假執行之聲請駁回。
    事實及理由
一、原告主張：被告於民國93年10月31日凌晨，搭乘訴外人簡欽
    讓駕駛之車號6626-GX 號自用小貨車，行經臺北縣樹林市○○街時，因細故與騎乘車號GFM-560 號重型機車並搭載江宗
    龍之被害人黃聖益發生口角爭執，黃聖益與江宗龍隨即離開
    現場，然被告與簡欽讓竟心有不甘，由簡欽讓駕車，隨後追
    趕，以高速衝撞被害人黃聖益達三次之多，因衝擊力道過大
    ，致黃聖益人車倒地，經送醫不治死亡。爰依民法第184 條
    第1 項前段、第192 條第1 項、第2 項、第194 條規定，原
    告乙○○得請求扶養費2,402,155 元、精神慰撫金3,000,00
    0 元、殯葬費用301,800 元，共計5,703,955 元；原告丙○○支出殯葬費用41,820元、丁○○支出殯葬費103,500 元，
    爰依侵權行為法律關係，請求被告賠償。聲明求為判決：(一)
    被告應給付原告乙○○5,703,955 元、丙○○41,820元、丁○○103,500 元及自起訴狀繕本送達翌日起至清償日止，按
    年息5%計算之利息。(二)陳明願供擔保請准宣告假執行等語。
二、被告則以：伊無侵權行為，伊並非開車之人，係訴外人簡欽
    讓駕肇事，伊毋庸負侵權行為損害賠償責任等語，資為抗辯
    。聲明求為判決：原告之訴駁回。
三、兩造於本院94年10月28日言詞辯論期日當庭協議簡化爭點，
    其不爭執及爭執之事項如下（見本院卷第29頁至第30頁）：
  (一)兩造不爭執之事項：
    1.甲○○於93年10月31日凌晨，搭乘簡欽讓駕駛車號6626-G
      X 號自用小貨車，行經臺北縣樹林市○○街111 巷口附近
      ，因細故與騎乘車號GFM-560 號重型機車後座附載江宗龍
      之黃聖益，發生口角爭執，並由簡欽讓駕車載甲○○追趕
      黃聖益騎乘之機車，至於臺北縣樹林市○○街219 巷內近
      臺北區監理所側門附近衝撞黃聖益騎乘之機車，致黃聖益
      人車倒地，受有右顱骨破裂、凹陷骨折及全身多處挫、擦
      傷，送醫後不治死亡。
    2.原告乙○○為黃聖益之母，係52年1 月14日生，最高學歷
      係國中畢業，係從事成衣業，每月薪資約一萬多元。
    3.原告乙○○、丙○○、丁○○提出之殯葬費用單據為真正
      （見附民卷第17頁至第17頁），分別支出殯葬費用301,80
      0 元、殯儀館使用設施規費41,820元、納骨塔103,500 元
      。
    4.原告乙○○已領取強制汽車責任險保險金140萬元。
    5.簡欽讓與乙○○以360 萬元達成和解（含強制險140 萬元
      ），乙○○已受領完畢。
    6.被告最高學歷係國中肄業，從事檳榔販售，每月薪資約二
      至三萬元。
    7.本件訴訟標的法律關係為：民法第184 條第1 項、第192
      條第1項、第2 項、第194 條、第195 條。
  (二)兩造爭執之事項：
    1.甲○○有無共同侵權行為？是否須負損害賠償責任？
    2.原告得請求賠償之殯葬費用、扶養費、慰撫金金額為若干
      ？
四、原告主張被告甲○○於93年10月31日凌晨，搭乘簡欽讓駕駛
    之車號6626-GX 號自用小貨車，行經臺北縣樹林市○○街11
    1 巷口附近，因細故與騎乘車號GFM-560 號重型機車後座載
    江宗龍之黃聖益發生口角爭執，並由簡欽讓駕車載甲○○追
    趕黃聖益騎乘之機車，至臺北縣樹林市○○街219 巷內近臺
    北區監理所側門附近衝撞黃聖益騎乘之機車，致黃聖益人車
    倒地，受有右顱骨破裂、凹陷骨折及全身多處挫、擦傷，送
    醫後不治死亡，原告乙○○為黃聖益之母，於52年1 月14日
    出生，另乙○○、丙○○、丁○○分別支出殯葬費用301,80
    0 、殯葬館使用設施規費41,820元、納骨塔103,500 元之事
    實，業據原告提出戶籍謄本1 件、殯葬費用單據影本4 紙（
    見附民卷第9 頁、第17頁至第20頁）為證，並經兩造協議所
    不爭執，自堪採信為真實。
五、被告甲○○固否認有侵權行為，抗辯當時係簡欽讓駕車，並
    非伊駕車，且伊未叫簡欽讓追趕衝撞被害人黃聖益等語。惟
    查：
  (一)按數人共同不法侵害他人之權利者，連帶負損害賠償責任，
    民法第185 條第1 項定有明文。又行為人聽從他人之教唆，
    而為侵權行為，則行為人與教唆人即應成立共同侵權行為（
    最高法院28年上字第1373號判例意旨參看）。
  (二)被害人黃聖益騎乘機車後座載訴外人江宗龍於前揭時、地與
    被告甲○○因細故發生口角，嗣遭簡欽讓、甲○○二人駕車
    追撞，人車倒地致右顱骨破裂、凹陷骨折及全身多處挫、擦
    傷，送醫後不治死亡等情，業經江宗龍於警詢、偵查及本院
    刑事庭審理中證述綦詳，另證人陳議雄於警詢及本院審理中
    亦對簡欽讓、甲○○等人如何追撞被害人黃益聖所共乘之機
    車之情，證述明白，而被害人黃聖益確係因機車受撞擊人車
    倒地後右顱骨破裂、凹陷骨折及全身多處挫、擦傷，送醫不
    治死亡之事實，亦經臺灣板橋地方法院檢察署檢察官督同法
    醫師解剖屬實，製有勘驗筆錄、相驗屍體證明書、驗斷書可
    憑，此外復有現場照片與道路交通事故調查表、現場圖、現
    場照片、現場勘察暨鑑驗報告一份在卷可憑（見偵卷第106
    頁）。
  (三)簡欽讓於本院刑事庭審理時陳稱係甲○○叫伊去追被害人黃
    聖益騎乘之機車，伊當時只是想要超車去追，不是想要撞被
    害人（見刑事卷(一)第8 頁、卷(二)第138 頁），於偵查中亦稱
    ：事實上是甲○○與對方發生口角，所以才叫伊迴轉去追撞
    被害人，事實上是甲○○叫伊迴轉的，甲○○知道整件事情
    ；車子行進時，甲○○與被害人發生口角，所以才叫伊迴轉
    ，去追撞被害人，甲○○對這件事從頭到尾都知道得很清楚
    （見偵查卷第80頁）。被告甲○○於本院刑事庭亦自承伊有
    叫簡欽讓迴轉追人，但未叫簡欽讓撞人（見刑事卷(二)第138
    頁），而甲○○於偵查中則自承：伊那時確有與被害人發生
    口角，伊沒有叫簡欽讓去追或撞被害人，伊有叫簡欽讓把被
    害人攔下來（見偵查卷第96頁）。足證被告甲○○當時確實
    叫簡欽讓迴轉追趕被害人黃聖益，並要求簡欽讓將黃聖益攔
    下。然查依當時搭乘被害人黃聖益騎乘機車之江宗龍所言，
    其等與甲○○等發生口角後即欲騎乘機車離去，簡欽讓駕車
    在後追趕，簡欽讓駕駛之自小貨車及黃聖益騎乘之機車車速
    均甚高，而車輛於高速行駛下，後車欲將前車攔下，即極易
    發生碰撞，且簡欽讓、甲○○駕車高速尾隨被害人長逾3 公
    里，業經本院刑事庭勘驗並實地測量在卷，甲○○顯能預見
    被害人將因此發生傷害或死亡之結果，猶要求簡欽讓追趕攔
    下被害人，其與簡欽讓間就本件侵權行為，確有行為關連共
    同，自應成立共同侵權行為。被告甲○○抗辯伊並未叫簡欽
    讓追趕攔下被害人，洵屬無據。
  (四)又經本院刑事庭徵得簡欽讓、甲○○二人之同意，囑託法務
    部調查局進行測謊鑑定，鑑定結果以：「一、簡欽讓稱；甲○○有叫其迴車追趕被害人，經測試無情緒波動之反應，研
    判為說謊。二、甲○○稱：其未叫簡欽讓迴車追趕被害人，
    經測試呈情緒波動之反應，研判有說謊」，有該局94年6 月
    13日測謊報告書1 件在卷可稽（見刑事卷(一)第196 頁），與
    簡欽讓所言相符，自應以簡欽讓所言為可採。被告甲○○抗
    辯伊未叫簡欽讓追趕攔下被害人，自無足取。
  (五)被告甲○○雖非自小貨車之駕駛人，然甲○○於要求簡欽讓
    迴車追趕及欲攔下被害人黃聖益、江宗龍共乘之機車時，在
    通常觀念客觀上不得謂無預見發生傷害或因而致死結果之可
    能，故甲○○與簡欽讓之行為，因其等之迴車追逐之目的均
    係欲追車攔下被害人黃聖益與江宗龍共乘之機車，故當係互
    為利用他人之行為而達共同之目的，且對於被害人黃聖益可
    能因此摔車發生傷害或死亡之結果既能預見，其若非有意傷
    害被害人，至少被害人因此受傷並不違背其本意，而具有傷
    害之犯意，且復因前述互為利用他人之行為，達其共同目的
    ，應認彼此間有犯意之聯絡及行為分擔，又其於傷害或致人
    死亡之結果未發生前，被告甲○○未積極的阻止簡欽讓之行
    為避免結果之發生，而任憑其續為高速緊迫被害人黃聖益機
    車之行為終至發生撞擊造成傷害及死亡之結果，甲○○與簡
    欽讓間就侵權行為自屬有行為關連共同，應成立共同侵權行
    為。
六、按因故意或過失，不法侵害他人之權利者，負損害賠償責任
    ，數人共同不法侵害他人之權利者，連帶負損害賠償責任，
    又不法侵害他人致死者，對於支出殯葬費之人，應負損害賠
    償責任；被害人對於第三人負有法定扶養義務者，加害人對
    於該第三人甮損害賠償責任，再按不法侵害他人致死者，被
    害人之父、母、子、女及配偶，雖非財產上之損害，亦得請
    求賠償相當之金額，民法第184 條第1 項、第185 條第1 項
    、第192 條第1 項、第2 項、第194 條分別定有明文。被告
    甲○○因細故與被害人黃聖益於前揭時地發生口角，竟要求
    簡欽讓驅車高速追趕尾隨被害人黃聖益，欲將之攔下，致高
    速行車間連續三次衝撞被害人黃聖益，致黃聖益受有右顱骨
    破裂、凹陷骨折及全身多處挫、擦傷，送醫後不治死亡，甲○○應與簡欽讓連帶負損害賠償責任。茲將原告得請求賠償
    之金額分述如下：
  (一)乙○○部分：
    1.扶養費用2,402,155元部分：
      (1)按受扶養權利者，以不能維持生活而無謀生能力者為限
        ，民法第1117條第1 項定有明文，又同條第2 項規定，
        前項無謀生能力之限制，於直系血親尊親屬不適用之，
        即直系血親尊親屬受扶養者，仍須以不能維持生活者為
        限（最高法院87年台上字第1696號判決意旨參照）。再
        按74年6 月3 日修正公布之民法第1116條之1 規定：「
        夫妻互負扶養之義務，其負扶養義務之順序與直系血親
        卑親屬同，其受扶養權利之順序與直系血親尊親屬同」
        ，夫妻互受扶養權利之順序，既與直系血親尊親屬同，
        自不以無謀生能力為必要，但依民法第1117條之規定，
        仍須以不能維持生活者為限（最高法院87年度台上字第
        2727號判決意旨參照）。
      (2)原告乙○○係52年1 月14日出生，為黃聖益之母，於侵
        權行為發生時之93年10月31日時為41歲，其係國中畢業
        ，從事成衣業，每月薪資約一萬多元，有原告提出之戶
        籍謄本1 件為證（見附民卷第9 頁）。又乙○○除被害
        人黃聖益外，尚有配偶丙○○及二子丁○○、黃柏文，
        且乙○○與其配偶丙○○間亦互相為受扶養義務人，故
        被害人黃聖益對原告乙○○所負之扶養義務應為4 分之
        1 。又原告乙○○目前既有工作，尚能維持自己生活，
        揆諸前開說明，目前自不得請求扶養費之損害，惟至其
        滿55歲依勞動基準法得退休年齡，即97年1 月14日時起
        ，已因退休而無法維持生活，自斯時起即得請求扶養費
        。自97年1 月14日起至100 年10月24日乙○○之子黃柏
        文滿20歲前，其扶養義務人數為3 人，自100 年10月24
        日起其扶養義務人數即為4人。
      (3)次查原告主張依93年度行政院主計處統計之93年度平均
        每人民間消費支出280,492 元為其每年請求扶養費之數
        額（即每月23,374元）。惟查行政院主計處統計之93年
        平均每人民間消費支出，既係統計民間消費支出，顯然
        包含必要之生活費用及其他非必要之消費性支出在內，
        尚不得以此作為原告請求扶養費之計算標準。又查行政
        院主計處統計93年臺灣省最低生活費用標準為每人每月
        8,529 元，有國情統計通報1 紙在卷可憑。故原告請求
        扶養費之標準應以每月8,529 元為依據，即每年102,34
        8 元為限，逾此標準之請求即屬無據。再查依原告提出
        內政部統計處91年臺灣省簡易生命表，女性41歲之平均
        餘命為39.14 年，依年別5%之複式霍夫曼計算法，乙○○一次得請求之扶養費用為510,118 元（計算式如附表
        所示）。
    2.殯葬費用301,800元部分：
      (1)原告乙○○主張其為被害人黃聖益支出殯葬費用301,80
        0 元，業據其提出殯葬費用單據影本1 紙為證（見附民
        卷第17頁）。
      (2)本院審酌其中除毛巾7,500 元、手帕1,500 元非必要費
        用，應予扣除外，其餘核屬必要費用，經剔除後原告乙○○尚得請求殯葬費用292,800元。
    3.精神慰撫金3,000,000元部分：
      (1)原告主張被害人黃聖益為其子，其因被告之侵權行為致
        須承受白髮人送黑髮人之傷痛，其精神自屬痛苦不堪，
        爰請求精神慰撫金3,000,000元等語。
      (2)經查被害人黃聖益為原告乙○○之子，於73年1 月3 日
        出生，於93年10月31日車禍發生時，年僅20歲，尚未結
        婚，有原告提出之戶籍謄本1 件在卷可按（見附民卷第
        13頁），黃聖益尚有美好之人生及前途，而原告年近40
        歲，竟遭此喪子之痛，其精神自屬痛苦不堪，本院審酌
        原告乙○○係國中畢業，目前從事成衣業，每月薪資約
        1 萬多元，被告甲○○係國中肄業，從事檳榔販售業，
        每月薪資約2 至3 萬元，暨兩造之身分、地位、被告加
        害程度等一切慶狀，認原告請求300,000 元之慰撫金，
        尚屬過高，應予核減為2,500,000元，始稱允適。
    4.綜上所述，原告乙○○得請求賠償之金額為3,302,918 元
      。
  (二)原告丙○○請求殯葬費41,820元部分：
    丙○○主張其支出殯葬費用41,820元之事實，業據其提出臺
    北縣立殯儀館規費繳納收據影本1 紙為證（見附民卷第18頁
    ），經核其支出之費用均屬必要之殯葬費用，丙○○依民法
    第192 條第1 項規定，請求被告賠償41,820元，洵屬有據。
  (三)原告丁○○請求殯葬費103,500元部分：
    丁○○主張支出殯葬費用103,500 元，業據其提出發票影本
    1 紙、繳費證明單影本1 紙為證（見附民卷第19頁至第20頁
    ），其中85,500元係購買納骨塔費用，另18,000元為永久奉
    祀費，核均屬必要之殯葬費用，丁○○依民法第192 條第1
    項規定請求被告賠償，亦屬有據。
七、另按損害之發生或擴大，被害人與有過失者，法院固得減輕
    或免除賠償金額，民法第217 條第1 項定有明文，惟若被害
    人就損害之發生或擴大並無過失，即無該條之適用。經查被
    害人黃聖益雖先與被告及簡欽讓發生口角，惟黃聖益既已騎
    乘機車離去口角發生地，即有消爭弭紛之意，被告及簡欽讓
    竟仍驅車追趕，欲將被害人黃聖益攔下，致生憾事，被害人
    就損害之發生自無過失。
八、又按因連帶債務人中之一人為清償、代物清償、提存、抵銷
    或混同而債務消滅者，他債務人亦同免其責任，民法第274
    條定有明文。復按強制汽車責任保險之保險人依本法規定給
    付之保險金，視為加害人或被保險人損害賠償金額之一部分
    ，加害人或被保險人受賠償請求時，得扣除之，強制汽車責
    任保險法第30條定有明文。經查原告乙○○已與共同侵權人
    簡欽讓以3,600,000 元和解（包含強制責任保險金1,400,00
    0 元在內），是原告既已自連帶債務人簡欽讓受領包含強制
    責任保險金在內之和解金3,600,000 元，此部分即應自乙○○請求之金額內扣除，故扣除後，原告乙○○已無餘額得請
    求被告甲○○賠償。
九、從而，原告丙○○、丁○○依據民法第192 條之規定，請求
    被告賠償其等支出之殯葬費用41,820元、103,500 元，為有
    理由，應予准許；原告乙○○部分因已自連帶債務人簡欽讓
    受領包含強制汽車責任保險金在內之賠償金額3,600,000 元
    ，故被告對乙○○之損害賠償責任已經消滅，乙○○不得再
    請求甲○○賠償，此部分應予駁回。
十、因本案論證已臻明確，兩造其餘主張、陳述及所提之證據暨
    攻擊防禦方法，經本院判斷後，認與本案判斷結果無影響，
    均毋庸再予一一審酌，附此敘明。
十一、原告陳明願供擔保請准宣告假執行，經核原告勝訴部分，
      於法尚無不合，爰酌定相當之擔保金額准許之，並依職權
      諭知被告得預供相當金額為擔保免為假執行。至原告其餘
      假執行之聲請，因該部分之訴已經駁回，其假執行之聲請
      亦失所附麗，應併予駁回。
十二、結論：本件原告之訴為一部有理由，一部無理由，依民事
      訴訟法第79條、第390 條、第392 條，判決如主文。
中　　華　　民　　國　　94　　年　　11　　月　　11　　日
                  民事第一庭    法　官　周舒雁
上列正本係照原本作成
如對本判決上訴，須於判決送達後20日內向本院提出上訴狀
中　　華　　民　　國　　94　　年　　11　　月　　11　　日
                                書記官  張坤校
附表：
自97年1 月14日起至100 年10月24日止扶養義務人數為3 （即
  自車禍發生之日起至100 年10月24日止得請求之扶養費減去自
  車禍發生之日起至97年1 月13日止得請求之扶養費）：
  (1)自車禍發生日起至100 年10月24日止共計6 年11月即6.92年
    ，以年別5%複式霍夫曼計算法（第一年不扣除中間利息），
    其計算式為：【102,348 元×5.00000000（此為應受扶養6
    年之霍夫曼係數）＋102,348 元×0.92年（6.00000000-0
    .00000000））】 ÷3 人（扶養義務人數）＝207,154 元（
    小數點以下四捨五入）。
  (2)自車禍發生日起至97年1 月13日止共3 年3 月即3.25年（未
    滿1 月以1 月計），以年別5%複式霍夫曼計算法（第一年不
    扣除中間利息），其計算式為：【102,348 元×2.00000000
    （此為應受扶養3 年之霍夫曼係數）＋102,348 元×0.25年
    ×（3.00000000-0.00000000）】 ÷3 人（扶養義務人數）
    ＝105,038 元（小數點以下四捨五入）。
    ＝(1)－(2)＝102,116 元。
100 年10月25日起至乙○○平均餘命終止扶養義務人數為4 人
  （即自車禍發生之日起至平均餘命終了時止得請求之扶養費減
  去自車禍發生之日起至100年10月25日止得請求之扶養費）：
  (1)自車禍發生日起至平均餘命終了時止，共計39.14 年，以年
    別5%複式霍夫曼計算法（第一年不扣除中間利息），其計算
    式為：【102,348 元×21.00000000 （此為應受扶養39年之
    霍夫曼係數）＋102,348 元×0.14年（22.00000000-00.000
    00000）】 ÷4 人（扶養義務人數）＝563,368 元（小數點
    以下四捨五入）。
  (2)自車禍發生日起至100 年10月25日止共6 年11月即6.92年（
    未滿1 月以1 月計），以年別5%複式霍夫曼計算法（第一年
    不扣除中間利息），其計算式為：【102,348 元×5.000000
    00（此為應受扶養6 年之霍夫曼係數）＋102,348 元×0.92
    年×（6.00000000-0.00000000）】 ÷4 人（扶養義務人數
    ）＝155,366元（小數點以下四捨五入）。
    ＝(1)－(2)＝408,002元。
乙○○得請求之扶養費為＋＝510,118元。
